【裁判字號】    95,交聲,120
【裁判日期】    951004
【裁判案由】    違反道路交通管理處罰條例聲明異議
【裁判全文】
臺灣雲林地方法院交通事件裁定         95年度交聲字第120號
移
異  議  人
即受處分人  甲○○
上列受處分人因違反道路交通管理處罰條例案件，對於交通部公
路總局嘉義區監理所雲林監理站民國95年6 月26日所為之裁決處
分（處分案號：雲監裁字第裁72-KAD061930號），聲明異議，本
院裁定如下：
    主  文
異議駁回。
    理  由
一、異議意旨略以：(一)按道路交通管理處罰條例規定：行車速度
    超過規定之最高速限或低於規定之最低速限，採用固定或非
    固定式科學儀器取得證據資料證明者，於一般道路須至少於
    一百公尺，明顯標示之。」廖聰元警員未於公路100 公尺前
    標示「前有速度偵測」或「前有雷達測速照相」標誌，逕行
    於轉彎處的公路中間執行攔檢勤務，已違反道路交通管理處
    罰條例上揭規定。雲林縣警察局虎尾分局（下稱虎尾分局）
    未實際調查事實，以公文函覆交通部公路總局嘉義區監理所
    雲林監理站（下稱雲林監理站），明顯對於所負責之業務失
    職。(二)異議人即受處分人於民國95年5 月20日之出發地為雲
    林縣北港鎮，目的地為住家，且工作地在水林鄉，行駛方向
    與工作地背道而馳，何來「當時駕駛人坦承超速係趕時間欲
    往學校教書」之詞，簡直是欲加之罪，捏造事實。虎尾分局
    有涉及偽造證據之嫌。(三)異議人及配偶王慧琴每月固定捐款
    新台幣（下同）3,000 元予各公益慈善機關或團體（附身分
    證及95年1 月至5 月捐款證明），基於常理及比例原則，實
    無必要為求免繳1,700 元罰鍰，而提出聲明異議。異議人於
    交通違規陳述單未否認有超速行為，然虎尾分局及雲林監理
    站均未針對陳述要點第一點加以回應；雲林監理站僅就違規
    舉發通知單違規舉發法條與違規事實不符部分，請虎尾分局
    補正，意圖以公文代替裁決書，要異議人繳納罰款，明顯對
    於所負責之業務失職云云。
二、按汽車駕駛人，行車速度，超過規定之最高時速，處新臺幣
    1,200 元以上2,400 元以下罰鍰，並記違規點數1 點，修正
    前道路交通管理處罰條例第40條第1 項、第63條第1 項第1
    款分別定有明文。經查：
  (一)異議人於95年5 月20日11時30分許，駕駛車牌號碼6036-JK
    號自小客車，行經雲145 公路34公里處，該處限速60公里，
    經虎尾分局警員廖聰元以雷達測速，測得行車速度為76公里
    ，超速16公里，因而予以攔停，開立雲林縣警察局（92）雲
    警交字第KAD061930 號舉發違反道路交通管理事件通知單之
    事實，為異議人所不爭執（詳本院卷4 頁），並有上開舉發
    違反道路交通管理事件通知單在卷可稽（詳本院卷5 頁），
    堪認屬實。
  (二)次按行政處分如有誤寫、誤算或其他類此之顯然錯誤者，處
    分機關得隨時或依申請更正之。行政程序法第101 條第1 項
    定有明文。查，警員廖聰元開立上開通知單時，舉發違反法
    條記載為「道路交通管理處罰條例第14條第1 項」；異議人
    於95年6 月1 日填具交通違規陳述單及查詢單，對上開通知
    單表示不服，尚未指摘及此，惟經雲林監理站審核，發現上
    情，遂以95雲監稽違字第乙2859號函請虎尾分局補正，虎尾
    分局警員廖聰元遂於上開舉發違反道路交通管理處罰條例通
    知單「通知聯」上刪除「14」，更正為「40」，並蓋上職章
    「警員廖聰元」等情，有交通違規陳述單及查詢單、雲林監
    理站95雲監稽違字第乙2859號函、更正前及更正後之舉發違
    反道路交通管理事件通知單影本各1 件在卷可稽（詳本院卷
    4 至6 、9） 。如此可見，警員廖聰元於95年5 月20日以異
    議人超速為由，開立舉發違反道路交通管理事件通知單時，
    將舉發法條記載為「第14條第1 項」，而非「第40條第1 項
    」。而員警於取締交通違規或執行其他稽查勤務時，所應注
    意之違規事實及法條繁多。警員廖聰元針對異議人所不爭執
    之超速違規事實，記載於違規事實欄，已足以作為處罰依據
    。至於在記載處罰法條時，將「40」書寫為「14」，應係誤
    寫，尚無礙於警員開立舉發違反道路交通管理事件通知單之
    合法性。又警員廖聰元為有權開立舉發違反道路交通管理事
    件通知單之公務員，其嗣後根據行政程序法第101 條第1 項
    規定更正，亦與法律無違。異議人指稱：虎尾分局有偽造證
    據之嫌云云，顯屬過度。
  (三)又按行為後法律或自治條例有變更者，適用行政機關最初裁
    處時之法律或自治條例，行政罰法第5 條前段定有明文。95
    年6 月23日行政院院臺交字第0950087685號令發布道路交通
    管理處罰條例第7 條之2 ，並自95年7 月1 日施行。該條第
    3 項規定：「對於行車速度超過規定之最高速限或低於規定
    之最低速限之違規行為，採用固定或非固定式科學儀器取得
    證據資料證明者，於一般道路須至少一百公尺，於高速公路
    、快速公路須至少於三百公尺前明顯標示之。」依此，虎尾
    分局於95年5 月20日對異議人開單告發時，同條例第7 條之
    2 第3 項尚未施行，依行政罰法第5 條前段規定，本院審酌
    虎尾分局95年5 月20日開單告發之行為，是否符合道路交通
    管理處罰條例規定，應適用當時裁處時之法律，而非監理機
    關裁決或法院裁定時之法律。依95年5 月20日有效施行之道
    路交通管理處罰條例，並無95年7 月1 日施行後同條例第7
    條之2 第3 項之類似規範。異議人執此指摘開單告發行為違
    反道路交通管理處罰條例云云，應有誤會。
  (四)異議人尚以：遭員警取締時，係表示腹痛內急，始有超速違
    規行為，並未表示欲前往學校教書云云。然按因避免自己或
    他人生命、身體、自由、名譽或財產之緊急危難而出於不得
    已之行為，不予處罰。行政罰法第13條前段定有明文。緊急
    避難必須在客觀上達到避險目的之唯一行為而必要之手段，
    始足當之。異議人遭警攔停時，不論係基於「腹痛內急」或
    「前往學校教書」為由，均難認在客觀上有何危難存在，而
    有緊急避難之適用。況且，道路交通管理處罰條例處罰超速
    之違規行為，其用意乃係在道路上使用動力交通工具，往往
    因自身或外在因素發生車禍時，造成用路人身體或財產法益
    侵害極大，為保障用路人安全使用道路，因而有必要限制行
    車速度。相互權衡異議人所舉事由，「腹痛內急」所造成之
    危害，僅係延緩至醫院就醫或適當地點如廁之時間；「前往
    學校教書」，僅係遲到後，補辦理請假手續或向相關單位解
    釋。二者均不致於構成人生命、身體、自由、名譽或財產之
    損害。是異議人違規超速之行為，所破壞之法益，大於保全
    之法益，因而無主張緊急避難之餘地。
  (五)至於異議人及其配偶每月固定捐款之事實，固據其提出捐款
    收據影本等件以佐其說（詳本院卷25至39頁）。然此屬異議
    人平日善行，固值嘉許，但畢竟與違規事實無涉，亦難認有
    何關聯性，仍無礙於前揭違規事實之認定，併此說明。
三、綜上所述，原處分機關依修正前道路交通管理處罰條例第40
    條第1 項及第63條第1 項第1 款規定，並參酌違反道路交通
    管理事件統一裁罰標準表，裁處異議人罰鍰1,700 元，並記
    違規點數1 點，於法並無不合。本件異議為無理由，應予駁
    回。
據上論斷，應依道路交通管理處罰條例第87條第2 項，道路交通
案件處理辦法第19條，裁定如主文。
中    華    民    國    95    年    10    月    4     日
                  交通法庭      法  官  柯  志  民
以上正本證明與原本無異。
如不服本裁定，應於送達後5 日內，向本院提出抗告狀。
中    華    民    國    95    年    10    月    4     日
                                書記官  魏  輝  碩


司法院資訊處製作；財團法人民間司法改革基金會備份。
